【裁判字號】    99,再易,29
【裁判日期】    990525
【裁判案由】    給付保險金
【裁判全文】
臺灣高等法院臺中分院民事判決          99年度再易字第29號
再 審 原告  國泰人壽保險股份有限公司
法定代理人  乙○○
訴代代理人  廖瑞鍠  律師
            吳光陸  律師
再 審 被告  甲○○
上列當事人間請求給付保險金事件，再審原告對於中華民國99年
3月2日本院98年度保險上字第19號確定判決提起再審之訴，本院
判決如下：
    主      文
再審之訴駁回。
再審訴訟費用由再審原告負擔。
    事實及理由
一、按再審之訴，應於30日之不變期間內提起。前項期間，自判
    決確定時起算，判決於送達前確定者，自送達時起算，民事
    訴訟法第500條第1項、第2 項前段定有明文。查本院98年度
    保險上字第19號於民國（下同）99年3 月22日判決，因再審
    原告不得再提起第三審上訴，依同法第398條第2項前段之規
    定，應於99年3月2日宣判後即告確定；而其判決正本係於99
    年3月5日送達於再審原告，有送達證書附卷可稽（見調閱之
    原確定判決案卷第172 頁），則再審原告於99年4月1日提起
    本件再審之訴，並未逾30日之不變期間，合先敘明。
二、本件再審原告以本院98年度保險上字第19號原確定判決有民
    事訴訟法第496 條第1項第1款規定適用法規顯有錯誤之再審
    事由，而提起再審之訴，其再審理由略以：
  (一)被保險人林裕添於九十五年五月十六日下午六時五十五分駕
    駛機車發生車禍，送往台中縣梧棲鎮童綜合醫院急救，童綜
    合醫院於九十五年五月十六日為被保險人林裕添急救時曾抽
    血檢驗，依其血液檢驗報告單顯示，檢查項目Alcohol 部分
    為104.3mg/dL，相當於0.52mg/L（每公升0.52毫克），此數
    值已超過道路交通安全規定之標準值 50mg/dL（0.25mg/L）
    ，乃兩造不爭之事實，如果再審被告認為被保險人林裕添血
    液中酒精濃度之數值，並未超過道路交通安全規定之標準值
    50mg/dL（ 0.25mg/L），依民事訴訟法二百七十七條，自應
    由再審被告負舉證責任證明之。按：科學上任一法則，須有
    文獻記載或有數據證明之，而非以空泛之詞，任意表述。人
    體休克或死亡前後會產生多少乳酸？乳酸之數量須多少始會
    影響酒精濃度檢測之數值？影響範圍有多大？應有醫學上之
    文獻或數據為依據，始符合科學上之法則。童綜合醫院九十
    七年六月二十日童醫字第0726號函雖載稱：「本院檢測酒
    精（Ethanol）是採用貝克曼庫爾特協康酒精試驗BECKMAN
    COULTER SYNCHRON Alcohol（ETOH） Reagent。是一種酒精
    試劑量乙基酒精濃度的方法．．．此項測定方式已證實會與
    許多平時身體內部常存在的物質，但在死亡前後可能會存在
    的物質有交互作用，如異丙醇乳酸（ Lactate）、乳酸脫氫
    （Lactate dehydrogenase ），而在敗血症、休克、或是死
    亡前後，身體會大量的產生乳酸及乳酸氫，因此使用此種方
    式將使得測定的結果異常上升，或甚至有偽陽性的可能」，
    易言之，貝克曼庫爾特協康酒精試劑，係經衛生署核准進口
    之醫療器材，是醫界檢測血液中酒精濃度之方法之一，該醫
    院採用該方法檢測被保險人血液中酒精濃度應屬醫療上之常
    規，除非有反證，否則其檢測之數值，應值得信賴，童綜合
    醫院使用該種方法，所測得被保險人之血液酒精濃度測值高
    達104.3mg/dL，高出道路交通安全法令規定標準 50mg/dL甚
    多。該函雖另謂在休克或死亡前後身體產生乳酸及乳酸氫，
    若採用貝克異庫爾特協康酒精試劑方式將使測定的結果異常
    上升，然本件之被保險人體內究產生多少之乳酸及乳酸脫氫
    ，而影響測定之結果，影響之數值多大，該函並未具體說明
    。至於以上述方式測定，童綜合醫院上述函也僅是謂「有偽
    陽性的可能」，並非已確定會有「偽陽性」，是該函並不足
    以證明被保險人血液中酒精濃度未超過道路交通安全標準值
    50 mg/dL。此觀台大醫院九十八年十一月四日校附醫祕字第
    0980904454號函也載稱：「由於林先生到院前已無生命徵象
    ，表示林先生已休克一段間，此時身體已累積大量乳酸，故
    可能使檢驗結果異常上升。至於影響程度如何，由於童綜合
    醫院未檢測林先生體內乳酸含量，故無法得知結果。倘若知
    道林先生血液中乳酸產量，可能可以推估其體內酒精含量。
    惟根據醫學文獻，無人體死亡後血液乳酸濃度之相關報告，
    故實在無法由貝克曼庫爾特協康酒精試劑檢測得知林先生血
    液真正酒精含量，亦無法得知乳酸對其酒濃測定之實際影響
    」，台大醫院九十九年一月十二日校附醫祕字第0980018107
    號函也載稱：「目前無人類文獻顯示休克多久會產生乳酸」
    ，台大醫院九十九年一月十二日之上述函也承認：「林先生
    被送至童綜合醫院時，人體內累積多少乳酸，無法判斷」，
    益見根據醫學文獻，無人體死亡後血液乳酸濃度之相關報告
    。人類休克多久會產生乳酸，目前尚無人作研究，且乳酸雖
    可能使檢驗結果異常上昇，但因童綜合醫院未檢測被保險人
    林添裕體內乳酸含量，故無法推估得知影響血液中酒精濃度
    測值有多大，故童綜合醫院及台大醫院上述之函文，均不足
    以推翻被保險人林添裕血液中酒精濃度高達104.3mg/dL及林
    添裕之血液中酒精濃度已超過標準值 50mg/dL之事實，然上
    述確定判決卻謂：「被保險人林裕添到院前已無生命徵象，
    表示已休克一段時間，此時身體已累積大量乳酸，故可能使
    檢驗結果異常上升。足證童綜合醫院所驗得被保險人林裕添
    之血液中酒精濃度，不足以證明被保險人林裕添事故當時確
    有飲酒，且其飲酒程度超過道路交通法令規定標準」，原審
    不僅毫無科學上之依據，且無視目前尚無人類休克後多久會
    產生乳酸之研究報告及本件也無被保險人體內乳酸含量之數
    據，卻以「可能」之不確定之詞，臆測林裕添身體已累積大
    量乳酸，可能使檢驗結果異常上升為由，而不採童綜合醫院
    對被保險人林裕添血液中之酒精濃度檢測值，謂不足以證明
    被保險人林裕添於事故當時有飲酒，且飲酒程度超過道路交
    通法令規定標準之證明，其論述違背專門之科學上法則屬違
    背民事訴訟法第二百二十二條第三項規定所指之論理及經驗
    法則，應屬民事訴訟法第四百九十六條第一項第一款所稱適
    用法規顯有錯誤，而影響於判決。
  (二)如上所述，童綜合醫院及台大醫院之上述函，均不足以推翻
    被保險人林裕添急救時曾抽血檢驗，其血液檢驗報告單顯示
    ，檢查項目Alcohol部分為104.3mg/dL，相當於0.52mg/L（
    每公升0.52毫克）之事實。再審被告僅泛稱林裕添死亡可能
    體內有大量乳酸數量數值，上開檢測數值不足採信，惟此乃
    屬變態事實，應由再審被告負舉證責任證明，再審被告並未
    舉證證明林裕添體內究累積多少數量之乳酸，已足以影響酒
    精濃度之檢測，其顯未盡舉證責任，應為敗訴之判決。原確
    定判決卻判決其勝訴，其適用法規顯有錯誤。
  (三)再者，貝克曼庫爾特協康酒精試劑係經行政院衛生署核准進
    口之醫療器材，且是醫界檢測血液中酒精濃度之一種方法，
    該方法既被醫界採用，則該試劑對血液中酒精濃度之檢測應
    有相當之可靠性值得信賴，否則醫界不可能輕忽人命，明知
    該種檢測方法有問題，而仍輕率採用該方法。對採用貝克曼
    庫爾特協康酒精試劑檢測血液中酒精濃度屬醫療常規，其所
    得之數值，應屬一般常態之事實，再審原告提出該種方法檢
    測被保險人血液中酒精濃度所得之數值104.3mg/dL，已盡舉
    證責任。至於使用該種方法檢測，可能會因受檢測者體內乳
    酸之影響，而使數值異常上升，或有偽陽性之可能，此乃屬
    變態之事實，依舉證責任分配原則，對該變態事實之確實存
    在，應由再審被告負舉證責任證明之，即應由再審被告舉證
    證明被保險人體內有產生乳酸及乳酸數量有多少，影響檢測
    值有多大，以推估被保險人血液中酒精濃度應為多少？或確
    有偽陽性之存在。然再審被告對此均未舉證證明之，即不應
    任意推翻童綜合醫院依貝克曼庫爾特協康酒精試劑測量被保
    險人血液中酒精濃度數值為104.3mg/dL之事實，上述確定判
    決未命再審被告對上述變態事實之事項，負舉證責任，反謂
    再審原告執童綜合醫院血液檢驗報告單不足以證明被保險人
    林裕添於事故當時有飲酒，且飲酒程度超過道路交通法令規
    定標準之證明，顯然違背「主張常態事實者無庸舉證，主張
    有變態事實者，應負舉證」之舉證責任分配原則，而顯然影
    響判決之勝負，亦屬民事訴訟法第四百九十六條第一項第一
    款所指適用法規顯然違背法令。
  (四)綜上所述，原確定判決有民事訴訟法第496 條第1項第1款規
    定適用法規顯有錯誤之再審事由，爰請求本院九十八年保
    險上字第一九號、台灣台中地方法院九十七年保險字第二八
    號民事確定判決均廢棄。上開廢棄部分，再審被告在第一
    審之訴駁回。上開廢棄部分之前程序第一、二審及再審訴
    訟費用由再審被告負擔。
三、本件未經言詞辯論，再審被告亦未提出書狀作任何聲明及陳
    述。
四、本院依職權調閱本院98年度保險上字第19號確定判決相關之
    民事卷宗。
五、按民事訴訟法第496 條第1項第1款所謂適用法規顯有錯誤者
    ，係指確定裁判所適用之法規顯然不合於法律規定，或與司
    法院現尚有效及大法官會議之解釋，或最高法院尚有效之判
    例顯然違反者，或消極的不適用法規，顯然影響判決者而言
    （司法院大法官會議解釋第177號、最高法院57年台上字第1
    091號、60年台再字第170號判例意旨參照）；至原確定判決
    認定事實、舉證責任之分配及證據取捨之當否，為事實審法
    院職權行使之範圍，非適用法規顯有錯誤可比（最高法院95
    年度台上字第2268號裁定意旨參照）。本件再審原告主張原
    確定判決適用證據法則顯有錯誤，有民事訴訟法第496條第1
    項第1 款之再審事由，無非以原確定判決認定：「上訴人所
    執之童綜合醫院血液檢驗報告單，既不足以為被保險人林裕
    添於事故當時，確實有飲酒，且飲酒程度超過道路交通法令
    規定標準之證明，難認為上訴人就該有利於己之除外責任事
    由，已盡舉證之責」或「被告主張被保險人林裕添係飲酒駕
    車肇事死亡，且其吐氣所含酒精濃度為每公升0.52毫克乙節
    ，無非是以童綜合醫院95年5 月16日之血液檢驗報告單為據
    ：：：該院95年5 月16日血液檢驗報告單所載林裕添生前血
    液中酒精濃度之檢驗結果，即非無疑，不可盡信。而上訴人
    就該有利於己之除外責任事由，除前揭不足盡信之血液檢驗
    報告單外，要無其他證據可資證明」云云。惟再審原告所主
    張之上述再審事由，本屬事實審法院之職權，揆諸首開最高
    法院判例、判決意旨所示，該舉證責任之分配自不生適用法
    規顯有錯誤問題。又再審原告所執之童綜合醫院血液檢驗報
    告單，既不足以為被保險人林裕添於事故當時，確實有飲酒
    ，且飲酒程度超過道路交通法令規定標準之證明，難認為再
    審原告就該有利於己之除外責任事由，已盡舉證之責，業經
    原確定判決事實及理由欄第二段第18至24頁詳細敘明認定之
    理由，此項職權之行使，並無違法不當之處，即與適用法規
    是否錯誤有別。從而，再審原告所指摘之上述事由，洵屬事
    實審法院認定事實之職權及證據之取捨，核諸前揭說明，並
    無適用法規顯有錯誤之可言，是以再審原告主張原確定判決
    有民事訴訟法第496 條第1項第1款之再審事由，殊無足採。
六、綜上所述，再審原告對本院上開確定判決，提起再審之訴，
    為顯無理由，爰不經言詞辯論以判決駁回之。
七、據上論結，本件再審之訴，顯無再審理由，依民事訴訟法第
    502條第2項、第78條，判決如主文。
中    華    民    國    99    年    5     月    25    日
                民事民五庭    審判長法  官  童有德
                                    法  官  王重吉
                                    法  官  古金男
以上正本係照原本作成。
不得上訴。
                                    書記官  瑞芳
中    華    民    國    99    年    5     月    25    日
                                                      Ｖ

司法院資訊處製作；財團法人民間司法改革基金會備份。
